臺灣桃園地方法院民事判決　八十九年訴字第一六七一號
　　原　　　告　台灣中小企業銀行股份有限公司中壢分行
　　法定代理人　范金來
　　法定代理人　王榮周
　　訴訟代理人　謝佳蓉
　　　　　　　　黃金宦
　　被　　　告　乙○○
　　被　　　告　甲○○
　　法定代理人　戴慶維
右當事人間因請求清償債務事件，原告對於本院於中華民國八十八年五月三十一日八
十六年度訴字第一二五一號所為第一審裁定，提起抗告，經臺灣高等法院廢棄原裁定
，本院判決如左：
    主　　　文
被告甲○○應給付原告新台幣拾伍萬柒仟陸佰伍拾元及自民國八十六年八月五日起
至清償日止，按年息百分之六計算之利息。
被告乙○○應給付原告新台幣玖拾貳萬伍仟佰陸拾元及自附表所示各利息起算日起
至清償日止，按年息百分之六計算之利息。
原告其餘之訴駁回。
訴訟費用由被告甲○○負擔十分之二，餘由被告乙○○負擔。
參加費用由參加人負擔。
本判決原告勝訴部分得假執行；但本判決第二項部分，被告乙○○如於假執行程序實
施前，以新台幣玖拾貳萬伍仟佰陸拾元為原告供擔保後，得免為假執行。
    事    實
甲、原告方面：
一、聲明：
  (一)被告甲○○應給付原告新台幣（下同）三十五萬七千六百五十元及自民國（下同
    ）八十六年八月五日起至清償日止，按年息百分之六計算之利息。
  (二)被告乙○○、瑞騏食品有限公司（下稱瑞騏公司）應連帶給付原告九十二萬五千
    三百六十元及自附表所示之各利息起算日起至清償日止，按年息百分之六計算之
    利息。
二、陳述：同案被告穩加冷凍食品有限公司（下稱穩加公司）於八十五年四月一日邀
    同從債務人即同案被告林信男、林琮益、林宋素禎為連帶保證人，於八十六年四
    月九日復邀同同案被告林信男、林宋素禎，及訴外人劉昌樞、宋茂琳為連帶保證
    人，與原告簽訂週轉金貸款額度為新台幣（下同）四百萬元整之週轉金貸款契約
    ，並據以於八十六年三月十八日借款三十三萬元，八十六年三月二十五日借款三
    十一萬元，八十六年三月二十六日借款三十萬元，八十六年三月二十七日借款三
    十一萬元，八十六年四月一日借款三十二萬元，八十六年四月十日借款四十九萬
    元，八十六年四月十五日借款三十二萬元，八十六年四月十六日借款二十二萬元
    ，八十六年四月二十四日借款四十二萬元，八十六年四月三十日借款三十五萬元
    ，八十六年五月七日借款二十三萬元，八十六年五月九日借款三十三萬元，八十
    六年五月二十日借款三十五萬元等十三筆款項，共計四百萬元。被告穩加公司另
    於八十五年九月二十五日邀同林信男、林宋素禎、劉昌樞、宋茂琳為連帶保證人
    ，向原告借款一百萬元（被告穩加公司、林信男、林宋素禎、林琮益部分業經本
    院另為判決）。主債務人即被告穩加公司為清償此一週轉金貸款契約項下之貸款
    金額，乃將被告甲○○簽發，票面金額三十五萬七千六百五十元，發票日為八十
    六年八月五日，票據號碼為ＣＲ0000000號之支票一紙及被告乙○○簽發
    ，經由被告瑞騏公司背書如附表所示之支票三紙交付原告，惟經原告屆期提示，
    均遭退票，爰依票據之法律關係起訴請求被告甲○○給付原告三十五萬七千六百
    五十元，被告乙○○、瑞騏公司連帶給付原告九十二萬五千三百六十元，及均自
    支票提示日起至清償日止，按年息百分之六計算之法定遲延利息。
三、證據：提出穩加公司各筆貸款異動明細表一件、週轉金貸款契約影本二件、支票
    及退票理由單影本各四件、借據十四件影本為證。
乙、參加人部分：
一、原告訴請被告給付借款及票款，然被告質疑原告實施本件訴訟之權能，原告既為
    參加人之分行，則兩造訴訟之結果，對參加人有法律上之利害關係，為輔助原告
    聲明參加訴訟。
二、原告所主張之事實均為實在，系爭票據債務屬於原告之業務範圍，原告自有實施
    訴訟之權能。
丙、被告甲○○方面：
    被告甲○○未於言詞辯論期日到場，亦未提出書狀作何聲明或陳述。
丁、被告乙○○方面：
    被告乙○○未於最後言詞辯論期日到場，據其前言詞辯論所為之聲明及陳述略稱
    ：
一、聲明：
  (一)原告之訴駁回。
  (二)如受不利之判決，願供擔保請准宣告免為假執行。
二、陳述：
  (一)被告乙○○係因被告穩家公司之法定代理人林信男及股東林宋素禎之詐欺行為而
    簽發附表所示之支票，蓋穩加公司於八十五年二月前即告經營不善並申請暫停營
    業，林信男及林宋素禎卻隱瞞上開事實，佯稱資金充裕，與被告換票，被告不疑
    有他，在未得分文之情況下與之交換票據，因而捲入本件糾紛，被告本身亦是被
    害人。
  (二)查原告係經由票據貼現而取得系爭票據，又因票貼通常有連帶保證人，是通常金
    融機構為賺取利息及分擔風險，貼現時實際給付之現金約僅六成左右，是原告取
    得系爭票據係以不相當之對價取得，依票據法第十四條第二項規定，不得享有優
    於前手即穩加公司之權利，被告既未獲得任何對價，自無給付系爭票款之責。又
    原告為金融機構單位，竟在未加求證票據來源，且疏未注意背書不連續之明顯票
    面上問題（發票人乙○○，而背書人卻是瑞騏公司）遽然收受系爭票據，重大過
    失之情已然明確，是原告亦不得主張票據上權利。
  (三)再本件涉訟已久，據聞同案被告林信男、林宋素禎均有按期清償原告其等所積欠
    原告之本件債務。
戊、被告瑞騏公司方面：
    被告瑞騏公司未於最後言詞辯論期日到場，據其前言詞辯論所為之聲明及陳述略
    稱：
一、聲明：
  (一)原告之訴駁回。
  (二)如受不利之判決，願供擔保請准宣告免為假執行。
二、陳述：附表所示支票上背書之印章「瑞騏食品有限公司」為他人所偽刻，並非被
    告瑞騏公司所有，且該背書亦無被告瑞騏公司法定代理人之印文。被告既未於系
    爭支票背書，自無須背書人之連帶責任。
己、本院依職權調取本院八十八年度訴緝字第九號、第十七號刑事卷宗。
    理　　　由
一、本件原告之法定代理人彭振蔚於訴訟進行中變更為范金來，有台灣中小企業銀行
    股份有限公司中壢分公司經濟部公司執照影本可證，范金來並具狀聲明承受訴訟
    ，另參加人之法定代理人原為黃海南，於九十年八月三十日因職務調動變更為王
    榮周，有參加人之經濟部公司變更登記表足憑，王榮周依法聲明承受訴訟，經核
    均無不合，應予准許。
二、按共同訴訟之被告數人，其住所地不在同一法院管轄區域內者，各該住所地之法
    院俱有管轄權，民事訴訟法第二十條前段定有明文。是多數之共同被告，如為訴
    訟標的之法律關係在此多數被告間，有共同或牽連關係者，依民事訴訟法第二十
    條第一項前段之規定，各該法院俱有管轄權，原告自得向其中一管轄法院起訴；
    查本件原告係以同案被告穩加公司持被告簽發或背書之支票作為清償積欠伊之借
    款，屆期該支票經提示竟遭退票等情，求為命穩加公司應清償借款及被告甲○○
    、乙○○及瑞騏公司應清償票款，並陳明穩加公司及被告等三人間如有一方履行
    ，他方即免給付義務，其等間屬不真正連帶債務。是以本件雖然被告等三人之住
    所、營業所地及該票據付款地均不在原法院管轄區域內，但因同案被告穩加公司
    等之營業所係在本院轄區內，揆諸首開說明，本院自有管轄權；況被告乙○○、
    瑞騏公司於本院審理中數次不抗辯法院無管轄權而為本案之言詞辯論，依民事訴
    訟法第二十五條之規定，自得由本院管轄；被告乙○○、甲○○、瑞騏食品有限
    公司均未於最後言詞辯論期日到場，核無民事訴訟法第三百八十六條各款所列情
    形，爰依原告之聲請，由其一造辯論而為判決。
三、按分公司係由總公司分設之獨立機構，就其業務範圍內之事項涉訟時，有當事人
    能力，最高法院著有四十年度台上字第三九號判例。承認分公司有當事人能力，
    乃訴訟法上便宜辦法，實體法上總公司仍為單一之權利主體，為單一之公司法人
    ，分公司並無獨立之權利能力，故於實體法上為法律行為時，仍應以總公司為當
    事人。又按分公司就為訴訟標的之法律關係，是否有實施訴訟之權能，應以其訴
    訟事項是否為該分公司業務範圍定之，故法院於具體訴訟應就此事項為調查。如
    依原告之主張，其屬於該分公司業務範圍內之事項者，該分公司即有實施訴訟之
    權能，而為當事人適格，最高法院八十五年度台上字第四九九號判決可供參考（
    同院四十二年度台上字第一七六號判決、五十二年度台上字第二八六六號判決亦
    採相同見解）。本件原告據以請求票款，係被告穩加公司執系爭支票向原告辦理
    墊付國內票款，以供借款之擔保及還款之用（詳如後述），款項亦係由原告所撥
    付，有撥款傳票可證，本件係以總公司名義訂約，而屬分公司（即原告）之業務
    範圍，實務上既承認分公司之當事人能力及屬於該分公司業務範圍內之事項者，
    該分公司有實施訴訟之權能，而為當事人適格，則原告據以起訴，即無不合，合
    先敘明。
四、原告主張主債務人即同案被告穩加公司自八十五年九月二十五日起至八十六年五
    月二十五日止，共計向原告借得五百萬元，其為清償此貸款金額，而將經被告甲
    ○○簽發，票面金額三十五萬七千六百五十元，發票日為八十六年八月五日，票
    據號碼為ＣＲ0000000號之支票一紙及被告乙○○簽發，經由被告瑞騏公
    司背書如附表所示之支票三紙交付原告，惟經原告屆期提示，均遭退票，爰依票
    據之法律關係起訴請求。被告乙○○則以：伊係遭被告穩加公司之法定代理人林
    信男及股東林宋素禎詐欺，在未得分文之情況下簽發如附表所示之支票與穩加公
    司交換票據，原告經由票據貼現而自穩加公司取得系爭票據，貼現時實際給付之
    現金約僅六成左右，顯係以不相當之對價取得，伊實際既未獲得任何對價，自無
    給付系爭票款之責，且系爭支票有背書不連續之情形，原告亦不得請求被告給付
    票款，再原告為金融機構，竟在未求證票據來源之情況下，遽然收受系爭支票，
    顯有重大過失，況被告林信男、林宋素禎已清償借款，系爭票據債務應隨同消滅
    等語；被告瑞騏公司則以：伊並沒有背書，印章非伊所有等語，資為抗辯。
五、原告主張主債務人即同案被告穩加公司自八十五年九月二十五日起至八十六年五
    月二十五日止，共計向原告借得五百萬元，其為清償此貸款金額，而將被告甲○
    ○簽發，票面金額三十五萬七千六百五十元，發票日為八十六年八月五日，票據
    號碼為ＣＲ0000000號之支票一紙及被告乙○○簽發如附表所示之支票三
    紙交付原告，然前揭支票屆期提示均未獲付款之事實，業據原告提出系爭支票及
    退票理由單影本四件為證，並為被告乙○○所不爭，被告甲○○未於言詞辯論期
    日到場，亦未提出書狀作何聲明、陳述，此部分原告主張之事實，堪信為真實。
六、被告乙○○辯稱伊係受被告穩加公司法定代理人林信男及股東林宋素禎之詐欺而
    在未得分文之情形下簽發系爭支票，且原告係以不相當之對價（票貼方式）取得
    ，自不得享有優於前手之權利云云。按票據法第十四條第二項所謂無對價或以不
    相當之對價取得票據者，不得享有優於其前手之權利，係指無對價或以不相當之
    對價自無票據權利人之手取得其票據者而言。查銀行得辦理經常性融資如「墊付
    國內票款」之業務，而本件原告取得系爭支票係因被告穩加公司向其借款時以背
    書轉讓所交付，原告在被告穩加公司提供票據面額八成以下之範圍內，一次或分
    次借款予穩加公司，並在原告銀行內開設以穩加公司名義之「備償專戶」做為支
    票提示兌現後清償之用，票款如獲兌現，於計算清償借款、支付利息、手續費後
    ，尚有剩餘者，則歸被告穩加公司所有等情，有前揭借款契約等在卷可按。綜上
    可知，原告經由被告穩加公司背書轉讓取得系爭支票，係用以之做借款之擔保及
    還款之用，原告既有出借款項，且於計算借款、利息、手續費後將剩餘款項返還
    被告穩加公司，自難認原告取得系爭票據係無對價或不相當對價可言。被告乙○
    ○雖辯稱伊係受被告穩加公司之法定代理人林信男及股東宋林素禎之詐欺簽發系
    爭支票云云，然此為被告乙○○與被告穩加公司間交付票據之原因關係，渠二者
    間如何主張權利之問題，顯與原告無涉，票據債務人即被告乙○○自不得持其與
    原告之前手即被告穩加公司之抗辯事由對抗原告，是被告乙○○抗辯原告因辦理
    墊付國內票款而受讓系爭支票，並以票面金額六成計算，屬無對價或不相當對價
    云云，委無足取。
七、被告乙○○復辯稱系爭支票之發票人為乙○○，背書人竟為穩加公司，是有背書
    不連續之情事，原告不得請求給付系爭票款云云。按執票人應以背書之連續，證
    明其權利，票據法第三十七條固定有明文，然前揭規定僅適用於記名式票據，無
    記名式票據，自始未指定受款人，不生支票背書不連續問題，最高法院七十年度
    台上字第三六四五號判決可資參照。經查，被告乙○○所簽發如附表編號一及編
    號二所示之支票二紙，均載明受款人為被告穩加公司，該等支票並經穩加公司背
    書轉讓予原告，自無背書不連續之情形，另編號三所示之支票一紙，並未指定受
    款人，亦不生背書不連續之問題，是被告乙○○辯稱原告不能以背書連續證明其
    權利，對被告並無追索權云云，容有誤會，殊無足採。
八、被告乙○○另抗辯原告未查證票據來源，即予貸款，係重大過失取得系爭票據，
    依票據法第十四第一項之規定，不得享有票據上之權利云云。惟按票據法第十四
    條所謂以惡意或有重大過失取得票據者，係指明知或可得而知轉讓票據之人，就
    該票據無權處分而仍予取得者而言，最高法院五十二年度台上字第一九八七號判
    例可資參照。查系爭支票係被告乙○○為與被告穩加公司換票所簽發交付等情，
    為被告乙○○所是認，其雖抗辯係遭被告穩加公司詐欺始應允換票云云，然查，
    受詐欺所為之意思表示於表意人撤銷其意思表示前，仍屬有效，是被告乙○○上
    開所辯縱或屬實，亦僅係意思表示有瑕疵，惟其迄至本院言詞辯論終結時，均未
    舉證證明已於被告穩加公司背書轉讓系爭支票與原告前撤銷其意思表示，則被告
    穩加公司背書與原告自非無權處分，揆諸上揭判例意旨，即無票據法第十四條第
    一項之適用，被告乙○○執此抗辯，難認有理由。
九、被告乙○○另辯稱被告林信男、林宋素禎業已清償前開借款債務，系爭票據債務
    應隨同消滅云云。經查，被告穩加公司迄今尚積欠借款債務二百八十六萬四千六
    百九十四元未清償，有原告提出之穩加公司各筆貸款異動明細表一件為證，被告
    乙○○固辯稱系爭票款債務應隨借款債務之清償而消滅，惟其就此有利於己之事
    實，迄未舉證以實其說，是其抗辯系爭票款債務已消滅云云，亦不足採信。
十、至被告瑞騏公司辯稱並未於系爭支票背書，否認印章之真正乙節。按當事人主張
    有利於己之事實者，就其事實有舉證之責，民事訴訟法第二百七十七條定有明文
    。本件原告提出蓋有瑞騏公司背書之支票，主張瑞騏公司應負背書人之責任，被
    告瑞騏公司則否認附表支票背書之真正。依上說明，應由原告就支票印文即背書
    真正有利於己之積極事實，負舉證責任。原告迄未就印章之真正舉證以實其說，
    且同案被告林宋素禎於本院八十八年度訴緝字第十七號偽造文書案件審理中亦自
    承：系爭支票上瑞騏公司之印章為伊所偽刻，並由伊蓋於貼現之支票等語屬實（
    見上開刑事案件八十八年二月二日審判筆錄），則被告瑞騏公司辯稱伊並未於附
    表支票背書乙節，應可採信。
十一、綜上所述，被告甲○○及乙○○為系爭支票之發票人，則原告依票據之法律關係
    ，請求被告甲○○、被告乙○○給付票款及自提示日起之法定遲延利息為有理由
    ，應予准許。另被告瑞騏公司既未於附表所示之支票背書，則原告請求被告瑞騏
    公司負背書人之責云云，為無理由，應予駁回。
十二、查本件係命清償票據債務之判決，原告勝訴部分應依職權宣告假執行。又被告乙
    ○○陳明願供擔保請准免為假執行之宣告，核無不合，爰酌定相當之擔保金額准
    許之。
十三、據上論結，原告之訴為一部有理由，一部無理由，依民事訴訟法第三百八十五條
    第一項前段、第七十九條但書、第三百八十九條第一項第四款、第三百九十二條
    ，判決如主文。
中　　　華　　　民　　　國　　九十一　　年　　　四　　　月　　二十六　　日
                                    臺灣桃園地方法院民事第二庭
~B法　　　官　劉佩宜
右為正本係照原本作成
如對本判決不服須於判決送達後二十日內向本院提出上訴狀
中　　　華　　　民　　　國　　九十一　　年　　　四　　　月　　二十六　　 日
~B法院書記官　徐永本
~F0
~T40
附表：
┌──┬────┬───┬──────┬────┬────┬──────┐
│編號│支票號碼│發票人│受  款  人  │發票日  │ 面額   │利息起算日（│
│    │        │      │            │        │        │支票提示日）│
├──┼────┼───┼──────┼────┼────┼──────┤
│ 一 │ＦＡ０１│乙○○│穩加冷凍食品│八十六年│三十三萬│八十六年七月│
│    │８３３５│      │有限公司    │七月二十│七千八百│二十二日    │      │
│    │７      │      │            │二日    │六十元  │            │
├──┼────┼───┼──────┼────┼────┼──────┤
│ 二 │ＦＡ０１│同右  │同右        │八十六年│三十五萬│八十六年七月│
│    │８３３５│      │            │七月三十│八千九百│三十日      │      │
│    │６      │      │            │日      │元      │            │
├──┼────┼───┼──────┼────┼────┼──────┤
│ 三 │ＦＡ０１│同右  │空白        │八十六年│二十二萬│八十六年八月│
│  　│８３３７│      │            │八月六日│八千六百│六日        │
│    │０      │      │            │        │元      │            │
└──┴────┴───┴──────┴────┴────┴──────┘
